【裁判字號】    89,判,1538
【裁判日期】    890518
【裁判案由】    營業稅
【裁判全文】
行  政  法  院  判  決                          八十九年度判字第一五三八號
    原      告  甲○○○○○○.
    被      告  高雄市稅捐稽徵處
右當事人間因營業稅事件，原告不服財政部中華民國八十八年五月七日台財訴字第八
八二二三五四二四號再訴願決定，提起行政訴訟。本院判決如左︰
    主  文
原告之訴駁回。
    事  實
緣原告於民國八十二年三月購進自用乘人小汽車，取得字軌號碼：ＲＮ000000
00號發票一張銷售金額新台幣（以下同）五、三三三、三三三元，稅額二六三、六
七三元，依法該進項稅額不得扣抵銷項稅額，原告作為進項之憑證申報扣抵銷項稅額
，案經被告查獲，審理違章成立，除核定補徵營業稅二六六、六六七元外，並按所漏
稅額二六三、六七三元（扣除八十六年一至二月累積留抵二、九九四元），科處一倍
罰鍰二六三、六七三元。原告不服，主張其申請退還因取得固定資產而溢付之營業稅
，應由被告查明後退還之，被告未予查明即退稅，過失均在被告，並非原告，原告既
無過失，依法不應受罰云云，申經復查結果，未獲變更，原告就科處罰鍰部分仍表不
服，依法提起訴願、再訴願，遞遭決定駁回，遂循序提起行政訴訟。茲摘兩造訴辯
意旨如次：
原告起訴意旨略謂︰原告對行政院財政部再訴願之決定，甚表不服，不服之理由如左
：一、按營業稅法第十九條第五款規定自用乘人小汽車不得扣抵銷項稅額，又營業稅
法施行細則第五十二條規定不得扣抵之進項稅額應屬營業稅法第五十一條第五款虛報
進項稅額之規定。依照上開法令規定：利用不得扣抵之進項稅額扣抵銷項稅額才是被
處罰之原因。惟查原告並未利用進項稅額扣抵銷項稅額，僅因對法令之規定不甚瞭解
而以申請案件方式申請退稅。扣抵銷項稅額是自行抵稅，申請退稅係申請政府依職權
核准退稅，兩者完全不同。本案並無稅法上所稱以不得扣抵銷項稅額之進項稅額扣抵
銷項稅額情事，不應比照稅法規定處以罰鍰。復因營業稅法第三十九條第二款規定，
取得固定資產而溢付之營業稅應由主管稽徵機關查明後退還之。查本案申請退稅案件
准否退稅之職責在被告，其於審核退稅時得審核原告所附行車執照影本，亦可到本所
查看車輛，事實上並無任何困難。被告依照營業稅法第三十九條第二款規定核准退稅
之案件，嗣後發現退稅於法不合，除通知原告繳納退稅款外，又要處以罰鍰。倘被告
自始即駁回退稅之申請，則事後即無任何處罰之情形，因此申請退稅何罪之有﹖查被
告既有退稅過失，依法應負起過失責任，勿再科處原告任何罰鍰。三、綜上所述，原
告認為行政院財政部維持原核定而駁回原告再訴願之申請，於理於法均為不當，特具
文提起行政訴訟盼鈞院洞察真理，依法變更並撤銷原處分及一再訴願決定以維護租稅
公平原則及納稅義務人合法權益等語。
被告答辯意旨略謂︰一、營業稅法第十九條第一項規定：營業人左列進項稅額，不得
扣抵銷項稅額：一、購進之貨物或勞務未依規定取得並保存第三十三條所列之憑證者
。二、非供本業及附屬業務使用之貨物或勞務。三、交際應酬用之貨物或勞務。四、
酬勞員工個人之貨物或勞務。五。自用乘人小客車。營業稅法第五十一條規定：納稅
義務人，有左列情形之一者，除追繳稅款外，按所漏稅額處一倍至十倍罰鍰，並得停
止營業：．．．五、虛報進項稅額者。財政部八十六年六月二十三日台財稅第八六○
三○○八五○號函釋：「依營業稅法第十九條第一項第五款規定，營業人購買自用乘
人小汽車所支付之進項稅額，不得扣抵銷項稅額；同法施行細則第二十六條第二項規
定，所稱乘人小汽車，係指非供銷售或提供勞務使用之九人座以下乘人小客車。上開
施行細則所謂『提供勞務使用』，係指以小客車提供他人使用、收益，以取得代價者
，例如計程車客運業以小客車出租載客營業收取報酬，或小客車租賃業以小客車租與
他人使用，以獲取租金而言。．．．至於『小客車』就應如何認定乙節，查道路交通
安全規則既有客用車及貨用車等分類，並於行車執照上予以登載，是以營業人購買之
自用小汽車是否屬上開施行細則所稱『九人座以下乘人小客車』，自應以行車執照上
所登載之用途作為認定之依據。」二、查原告於八十二年三月購進自用乘人小汽車，
取得字軌號碼ＲＮ00000000號統一發票一張銷售額五、三三三、三三三元，
以不得扣抵銷項稅額之進項憑證申報扣抵銷項稅額，案經被告查獲，取據承諾書暨相
關證物附案可稽，違章事實殊堪認定。三、原告訴稱略以：「因對法令規定不甚瞭解
而以申請案件方式申請退稅；扣抵銷項稅額是自行抵稅，申請退稅係申請政府依職權
核准退稅，兩者完全不同。本案並無稅法上所稱以不得扣抵銷項稅額之進項稅額扣抵
銷項稅額情事，不應處以罰鍰」乙節，查原告八十二年三月購進自用乘人小汽車，取
得字軌號碼ＲＮ00000000號統一發票一張銷售額五、三三三、三三三元、稅
額二六六、六六七元，於申報八十二年三、四月銷售額與稅額時，作為固定資產之進
項提出申報扣抵銷項稅額，並填寫應退稅額欄退稅二六六、六六七元，本案並非原告
專案申請退稅，而是原告當期自行扣抵銷項稅額申報退稅案件。四、原告另訴稱：其
申請退還因取得固定資產而溢付之營業稅，應由被告查明後退還之，被告未予查明即
退稅，過失係在被告並非在原告，原告既無過失，依法不應受罰云云。查原告申報退
還取徥固定資產而溢付之營業稅，被告未查明即退稅，固有疏失。惟查原告購置之汽
車，依行車執照所載係屬自用小客車，其進項稅額依營業稅法第十九條第一項第五款
規定，自不得提出申報扣抵銷項稅額，原告既將之列為固定資產申報扣抵銷項稅額，
難謂無過失。再依司法院大法官會議釋字第二七五號解釋：「人民違反法律上之義務
而應受行政罰之行為，法律無特別規定時，雖不以出於故意為必要，仍須以過失為其
責任條件。但應受行政罰之行為，僅須違反禁止規定或作為義務，而不以發生損害或
危險為其要件者，推定為有過失，於行為人不能舉證證明自己無過失時，即應受處罰
。」原告申報扣抵銷項稅之行為既有過失，即不得主張免責，依「稅務違章案件裁罰
金額或倍數參考表」規定，本案應按所漏稅額裁處二倍罰鍰，惟本案原核准退稅過程
被告亦有審查之責，不能完全歸責於原告，故原處分依稅務違章案件裁罰金額或倍數
參考表使用須知第四點規定予以減輕，按所漏稅額裁處一倍之罰鍰，業已考量本案之
各項情節，原處分並無違誤，故其訴稱委不足採。五、綜上所述，本案原處分依首揭
稅法規定並斟酌案情，按所漏稅額裁罰一倍罰鍰二六三、六七三元，認事用法並無違
誤，原告之訴顯無理由，請依法予以駁回等語。
    理  由
按「營業人左列進項稅額，不得扣抵銷項稅額：一、．．．五、自用乘人小汽車。」
及「納稅義務人，有左列情形之一者，除追繳稅款外，按所漏稅額處一倍至十倍罰鍰
，並得停止其營業：一、．．．五、虛報進項稅額者。」分別為營業稅法第十九條第
一項第五款及第五十一條第五款所明定。次按「本法第十九條第一項第五款所稱自用
乘人小汽車，係指非供銷售或提供勞務使用之九人座以下乘人小客車。」為同法施行
細則第二十六條第二項所規定。又「依營業稅法第十九條第一項第五款規定，營業人
購買自用乘人小汽車所支付之進項稅額，不得扣抵銷項稅額；同法施行細則第二十六
條第二項規定，所稱乘人小汽車，係指非供銷售或提供勞務使用之九人座以下乘人小
客車。上開施行細則所謂『提供勞務使用』，係指以小客車提供他人使用、收益，以
取得代價者，例如計程車客運業以小客車出租載客營業收取報酬，或小客車租賃業以
小客車租與他人使用，以獲取租金而言。至於『小客車』究應如何認定乙節，查道路
交通安全規則既有客用車及貨用車等分類，並於行車執照上予以登載，是以營業人購
買之自用小汽車是否屬上開施行細則所稱『九人座以下乘人小客車』，自應以行車執
照上所登載之用途作為認定之依據。」為財政部八十六年六月二十三日台財稅第八六
○三○○八五○號函所明釋。本件原告於八十二年三月購進賓士自用小客車乙部，取
得祿王汽車有限公司所開立字軌號碼：ＲＮ00000000號發票乙張，銷售額五
、三三三、三三三元，應納稅額二六六、六六七元，作為進項憑證並申報扣抵銷項稅
額，案經被告於八十六年八月二十日查獲，取有承諾書及相關證物附卷可稽，違章事
實明確，被告乃據以按所漏稅額二六三、六七三元（扣除八十六年一至二月累積留抵
二、九九四元），科處一倍之罰鍰二六三、六七三元。揆諸首揭說明，尚無不合。原
告不服，循序訴稱：因對法令規定不甚瞭解而以申請案件方式申請退稅；然扣抵銷項
稅額是自行抵稅，申請退稅係申請政府依職權核准退稅，兩者完全不同。本案並無稅
法上所稱以不得扣抵銷項稅額之進項稅額情事，不應處以罰鍰。又其申請退還因取得
固定資產而溢付之營業稅，應由被告查明後退還之，被告未予查明即退稅，過失係在
被告並非在原告，原告既無過失，依法不應受罰云云。經查原告取得系爭發票，於申
報八十三年三、四月銷售額與稅額時，作為固定資產之進項提出申報扣抵銷項稅額，
並填寫應退稅額二六六、六六七元，並非原告專案申請退稅，有高雄市營業人銷售額
與稅額申報書在原處分卷可按。原告所稱其未申報扣抵銷項稅額，僅申請退稅云云，
自無可採。次查原告申報書所填載之退回取得固定資產（自用小客車）而溢付之營業
稅，被告未查明即退稅，固有疏失。惟原告所購置之汽車，依行車執照所載係屬自用
小客車，原告並將之列為固定資本（進項稅額）申報扣抵銷項稅額，其進項稅額依營
業稅法第十九條第一項第五款規定，自不得提出申報扣抵銷項稅額，原告既提出扣抵
，難謂無過失；再依司法院釋字第二七五號解釋之意旨，「人民違反法律上義務而應
受行政罰之行為，法律無特別規定時，雖不以出於故意為必要，仍須以過失為其責任
條件。但應受行政罰之行為，僅須違反禁止規定或作為義務，而不以發生損害或危險
為其要件者，推定為有過失，於行為人不能舉證證明自己無過失時，即應受處罰。」
原告之行為既有過失、即不得主張免責。又依「稅務違章案件裁罰金額或倍數參考表
」規定，違反營業稅法第十九條第一項第五款應按所漏稅額科處以二倍罰鍰。惟本案
原核准退稅過程被告亦有審查之責，不能完全歸責於原告，故而原處分依稅務違章案
件裁罰金額或倍數參考表使用須知第四點之規定予以減輕，處以所漏稅額一倍之罰鍰
二六三、六七三元，顯已考量本案之各項情節。又前述禁止營業人以自用乘人小客車
之進項稅額扣抵銷項稅額，為營業稅法第十九條所明定，原告既為營業人，依法報繳
稅捐時，自難諉為不知該法律規定，是以亦難以不知法律而主張免除本件違章責任。
綜上所述，本件原處分尚無違誤，一再訴願決定遞予維持，亦無不合。原告起訴論旨
，難謂有理由，應予駁回。
據上論結，本件原告之訴為無理由，爰依行政訴訟法第二十六條後段，判決如主文。
中    華    民    國     八十九      年      五      月      十八       日
                    行 政 法 院 第 一 庭
                                審 判 長 評  事      藍  獻  林
                                         評  事      蔡  進  田
                                         評  事      劉  鑫  楨
                                         評  事      陳  光  秀
                                         評  事      廖  宏  明
右  正  本  證  明  與  原  本  無  異
                                         法院書記官  彭  秀  玲
中    華    民    國     八十九      年      五      月      十八       日


司法院資訊處製作；財團法人民間司法改革基金會備份。
